---
title: "Fonksiyonlar"
date: "2026-01-12"
format:
  html:
    toc: true
    toc-depth: 2
---

## 1. Fonksiyon Nedir?

Kod yazarken çoğu zaman aynı işlemleri tekrar tekrar yapmamız gerekir  
(örneğin GC oranını tekrar tekrar hesaplamak gibi).

Aynı kodu her seferinde yeniden yazmak yerine, bu kodu bir **fonksiyon** içine koyabiliriz.

Bu şu anlama gelir:

- Kodu **bir kez yazarız**
- İhtiyaç duyduğumuzda **fonksiyonu çağırırız**

Bir fonksiyonu **mutfaktaki blender** gibi düşünebilirsiniz:

- **Girdi (Input):** Blenderın içine meyveleri koyarsınız  
- **İşlem (Process):** Blender meyveleri karıştırır  
- **Çıktı (Output):** Sonuç olarak meyve suyu elde edersiniz  

Programlamada da fonksiyon buna benzer şekilde çalışır.

Bir fonksiyon küçük bir kutu gibidir:

- içine **veri verirsiniz**
- fonksiyon **veriyi işler**
- size bir **sonuç döndürür**

---

## 2. Bir Fonksiyonun Yapısı

Genel şablon:

```{r}
fonksiyon_adi <- function(parametre) {

  # parametre: fonksiyona dışarıdan verilen girdi

  # burada yapılacak işlemler yapılır

  return(sonuc)  # hesaplanan sonucu dışarı verir
}
```

- `fonksiyon_adi`: fonksiyona verdiğimiz isimdir (örneğin `calculate_gc_content`)

- `parametre`: fonksiyonun aldığı girdidir

- `return(sonuc)`: fonksiyonun geri döndürdüğü son sonuçtur

> Not: R dilinde `return()` kullanmak her zaman zorunlu değildir.  
> Fonksiyondaki **son satır otomatik olarak çıktı olarak döndürülür.**  
> Ancak yeni başlayanlar için `return()` kullanmak genellikle daha anlaşılır olur.

## 3. Basit Bir Örnek

```{r}
ikiyle_carp <- function(sayi) {
  sonuc <- sayi * 2
  return(sonuc)
}

ikiyle_carp(5)
```

### Açıklama

- `ikiyle_carp` fonksiyonun adıdır.  
- `sayi` fonksiyonun girdisidir.  
- `sayi * 2` verilen sayıyı 2 ile çarpar.  
- Sonuç `sonuc` adlı değişkende saklanır.  
- Sonuç fonksiyon tarafından geri döndürülür.  
- Fonksiyonu çalıştırmak için adını yazıp parantez içinde bir değer vermemiz gerekir: `ikiyle_carp(5)`.


## 4. Fonksiyon + Biyolojik Örnek: GC İçeriği

Amaç: Bir DNA dizisinin **GC oranını** hesaplayan bir fonksiyon yazmak.

Fonksiyon DNA dizisini şu formatta bekler:

```{r}
c("A","G","C","T")
```

### Fonksiyon Yazma

```{r}
gc_orani_hesapla <- function(dna) {

  # gc_toplami: G ve C bazlarının toplam sayısını tutacak sayaç
  gc_toplami <- 0

  # dna dizisi içindeki bazları tek tek dolaş
  for (baz in dna) {

    # eğer baz G veya C ise sayacı artır
    if (baz == "G" || baz == "C") {
      gc_toplami <- gc_toplami + 1
    }
  }

  # GC oranı = GC sayısı / toplam baz sayısı
  oran <- gc_toplami / length(dna)

  return(oran)
}

# örnek DNA dizisi
dna1 <- c("A", "G", "C", "T", "G")

# fonksiyonu çalıştır
gc_orani_hesapla(dna1)

```

### GC Oranı Fonksiyonunu Adım Adım Anlamak

- `gc_orani_hesapla` → fonksiyonun adıdır  
- `function(dna)` → fonksiyon bir girdi alır  
- `dna` → fonksiyona verilen DNA dizisidir  
- `{ }` → fonksiyonun içinde çalışan kod bloğunu gösterir  

- `gc_toplami <- 0`  
  - GC sayacını başlatır  
  - başlangıç değeri 0’dır  

- `for (baz in dna)`  
  - DNA dizisinin içindeki her elemanı tek tek dolaşır  
  - `baz` o anda incelenen nükleotittir  

- `if (baz == "G" || baz == "C")`  
  - bazın G veya C olup olmadığını kontrol eder  
  - `==` eşitlik kontrolü yapar  
  - `||` "veya" anlamına gelir  

- `gc_toplami <- gc_toplami + 1`  
  - her G veya C görüldüğünde sayacı 1 artırır  

- `oran <- gc_toplami / length(dna)`  
  - GC oranı = (G + C sayısı) / (toplam baz sayısı)  

- `return(oran)`  
  - son sonucu geri döndürür  

---

## 5. Biyoinformatik Örneği: Yaprak Uzunluğu Kontrolü

**Amaç:** Yaprak uzunluğu 5’ten büyükse **"Uzun yaprak"**, değilse **"Kısa yaprak"** sonucunu döndüren bir fonksiyon yazmak.

```{r}
yaprak_analizi <- function(uzunluk) {

  # Eğer yaprak uzunluğu 5'ten büyükse
  if (uzunluk > 5) {
    sonuc <- "Uzun yaprak"

  } else {
    # değilse kısa yaprak olarak sınıflandır
    sonuc <- "Kısa yaprak"
  }

  # sonucu geri döndür
  return(sonuc)
}

# fonksiyonu çalıştır
yaprak_analizi(3.2)
yaprak_analizi(6.1)
```

