---
title: "Kısa Konu Özeti: for + if/else"
author: "Oğuzhan Işılay"
date: "2026-01-12"
output:
  html_document: default
  pdf_document: default
---

# Kısa Konu Özeti: for + if/else

## 1. For Döngüsü

R dilinde **for döngüsü**, aynı işlemi birden fazla değer için tekrar etmemizi sağlar.

Örnek yapı:

```{r}
elemanlar <- c(1,2,3)

for (eleman in elemanlar) {
  # her eleman üzerinde yapılacak işlem
}
```

elemanlar → birden fazla değer içeren bir vektör veya liste  
eleman → her döngü adımında listedeki bir değeri temsil eder  

Döngü şu mantıkla çalışır:

**elemanlar** içindeki her elemanı sırayla al ve döngünün içindeki kodu çalıştır.

Örnek vektör:

```{r}
yaprak_uzunluklari <- c(3.2, 5.1, 4.0)
```

**c()** fonksiyonu *combine (birleştirmek)* anlamına gelir.  
Birden fazla değeri birleştirerek bir vektör oluşturur.

Burada **yaprak_uzunluklari** adlı bir vektör oluşturduk.

Şimdi bir döngü kullanarak her değeri yazdırabiliriz:

```{r}
# yaprak_uzunluklari vektöründeki her değeri sırayla al
for (u in yaprak_uzunluklari) {

  # o anki değeri ekrana yazdır
  print(u)
}
```

Bilgisayar şu işlemleri yapar:

İlk döngü → ilk değeri yazdırır  
İkinci döngü → ikinci değeri yazdırır  
Üçüncü döngü → üçüncü değeri yazdırır  

Vektör bittiğinde döngü de durur.

---

### Boş Bir Vektör Oluşturma

Bazen sonuçları saklamak için bir yere ihtiyacımız olur.

```{r}
sonuclar <- c()
```

Bu işlem **boş bir vektör** oluşturur.

Günlük hayattan bir benzetme:

Sonuçlarımızı içine koyacağımız **boş bir sepet** olduğunu düşünün.

Şimdi veriyi işlemeye başlayalım:

```{r}
# yaprak_uzunluklari vektöründeki her değeri sırayla al
for (uzunluk in yaprak_uzunluklari) {

  # her uzunluğu 2 ile çarp ve sonucu sonuclar vektörüne ekle
  sonuclar <- c(sonuclar, uzunluk * 2)

  # güncel sonuçları ekrana yazdır
  print(sonuclar)
}
```

Burada ne oluyor?

**yaprak_uzunluklari** içindeki her değer sırayla alınır.  
Her değer 2 ile çarpılır.  
Elde edilen sonuç **sonuclar** vektörüne eklenir.

Yani döngünün mantığı şudur:

Değeri al → işle → sonucu sakla.

Bu yapı biyolojik veri analizlerinde çok sık kullanılır.

---

# 2. if / else

**if / else** yapısı bilgisayarın karar vermesini sağlar.

Temel mantık:

Eğer bir şey doğruysa → bir işlem yap  
Aksi halde → başka bir işlem yap

Genel yapı:

'if (kosul) {
  # koşul doğruysa çalışacak kod
}'

Koşulun sonucu **TRUE** veya **FALSE** olmalıdır.

Örnek:

```{r}
# Yaprak uzunluğunu tanımlıyoruz
yaprak_uzunlugu <- 6

# Eğer yaprak uzunluğu 5'ten büyükse
if (yaprak_uzunlugu > 5) {

  # "Uzun yaprak" mesajını yazdır
  print("Uzun yaprak")
}
```

6 > 5 ifadesi **TRUE** olduğu için mesaj ekrana yazdırılır.

Eğer değer **4** olsaydı, koşul **FALSE** olurdu ve hiçbir şey gerçekleşmezdi.

---

### if / else yapısı

'if (kosul) {
  # koşul doğruysa çalışacak kod
} else {
  # koşul yanlışsa çalışacak kod
}'

Örnek:

```{r}
# Yaprak uzunluğunu tanımlıyoruz
yaprak_uzunlugu <- 4

# Eğer yaprak uzunluğu 5'ten büyükse
if (yaprak_uzunlugu > 5) {

  # uzun yaprak olarak yazdır
  print("Uzun yaprak")

} else {

  # değilse kısa yaprak olarak yazdır
  print("Kısa yaprak")
}
```

4 > 5 ifadesi **FALSE** olduğu için **else** bloğu çalışır.

Çıktı:

Kısa yaprak

---

### Birden Fazla Koşul

Bazen iki koşuldan daha fazlasına ihtiyaç duyarız.

```{r}
# Yaprak uzunluğuna göre sınıflandırma yapıyoruz

if (yaprak_uzunlugu < 3) {
  # Eğer yaprak uzunluğu 3'ten küçükse
  print("Çok kısa")

} else if (yaprak_uzunlugu < 6) {
  # Eğer uzunluk 3 ile 6 arasında ise
  print("Orta")

} else {
  # Eğer uzunluk 6'dan büyük veya eşitse
  print("Uzun")
}
```

Bilgisayar koşulları adım adım kontrol eder.

İlk koşul  
Eğer **FALSE** ise → bir sonraki koşula geçer  
Koşullardan biri **TRUE** olana kadar devam eder.

---

# 3. for ile if / else Kullanımı

Çoğu zaman **döngüleri** ve **koşulları** birlikte kullanırız.

for → değerleri tek tek işler  
if / else → her değer için ne yapılacağına karar verir

Örnek:

```{r}
# Yaprak uzunluklarını içeren bir vektör oluşturuyoruz
yapraklar <- c(2.5, 4.8, 6.1)

# Vektördeki her yaprak uzunluğunu sırayla kontrol eden döngü
for (uzunluk in yapraklar) {

  # Eğer yaprak uzunluğu 5'ten büyükse
  if (uzunluk > 5) {

    # uzun yaprak olarak sınıflandır
    print("Uzun yaprak")

  } else {

    # değilse kısa yaprak olarak sınıflandır
    print("Kısa yaprak")
  }

}
```

Mantık şu şekildedir:

Bir yaprak al  
Uzunluğunu kontrol et  
Sınıflandırmayı yazdır  
Bir sonraki yaprağa geç

Bu yapı, birçok biyolojik veri analizinin temel mantığını temsil eder.

---

# Mini Örnek: DNA Dizilerinde GC% ve Motif Analizi

## Örnek 1: DNA Dizisinde GC İçeriğini Kontrol Etme

Her nükleotidin **GC güçlü bağı** mı yoksa **AT zayıf bağı** mı oluşturduğunu inceliyoruz.

```{r}
dna_dizisi <- c("A", "G", "C", "T", "G")

# DNA dizisi içindeki her bazı sırayla inceleyen döngü
for (nukleotit in dna_dizisi) {

  # Eğer nükleotit G veya C ise
  if (nukleotit == "G" | nukleotit == "C") {

    # GC bazları güçlü bağ oluşturur
    print(paste(nukleotit, ": GC Güçlü Bağ"))

  } else {

    # A ve T bazları zayıf bağ oluşturur
    print(paste(nukleotit, ": AT Zayıf Bağ"))
  }

}
```

---

## Örnek 2: Basit Motif Arama

Birden fazla DNA bölgesine sahibiz ve **başlangıç kodonunu (ATG)** tespit etmek istiyoruz.

```{r}
# DNA bölgelerini içeren bir vektör oluşturuyoruz
bolgeler <- c("CCG", "ATG", "TTA", "ATG")

# 1:length(bolgeler) → vektörün uzunluğu kadar sayıları üretir (1,2,3,4)
# i değişkeni döngü sırasında sırayla bu sayıları alır
for (i in 1:length(bolgeler)) {

  # Eğer ilgili bölgedeki dizi "ATG" ise
  if (bolgeler[i] == "ATG") {

    # başlangıç kodonu bulunduğunu yazdır
    print(paste(i, ". bölgede başlangıç kodonu var!"))

  } else {

    # ATG yoksa bölgenin temiz olduğunu yazdır
    print(paste(i, ". bölge temiz."))
  }

}
```

---

## Örnek 3: GC Oranı Hesaplama

Dizide kaç tane **G** ve **C** bazı bulunduğunu sayıyoruz.

```{r}
# DNA dizisini içeren bir vektör oluşturuyoruz
dna <- c("G", "C", "A", "T", "G", "G", "A")

# G ve C bazlarının sayısını tutacak sayaç
gc_sayisi <- 0

# DNA dizisindeki her bazı sırayla kontrol et
for (baz in dna) {

  # Eğer baz G veya C ise
  if (baz == "G" | baz == "C") {

    # GC sayacını 1 artır
    gc_sayisi <- gc_sayisi + 1
  }
}

# Dizinin toplam uzunluğunu hesapla
toplam_uzunluk <- length(dna)

# GC oranını yüzde olarak hesapla
gc_orani <- (gc_sayisi / toplam_uzunluk) * 100

# sonuçları ekrana yazdır
print(paste("Toplam GC sayısı:", gc_sayisi))
print(paste("GC oranı:", gc_orani, "%"))
```

---

## Örnek 4: Birden Fazla Koşul (Sıcaklık ve Enzim Aktivitesi)

Farklı sıcaklıklarda enzim aktivitesini değerlendiriyoruz.

```{r}
# Farklı sıcaklık değerlerini içeren bir vektör oluşturuyoruz
sicakliklar <- c(10, 37, 55, 90)

# Her sıcaklık değerini sırayla kontrol eden bir döngü
for (sicaklik in sicakliklar) {

  # Eğer sıcaklık 20 dereceden küçükse
  if (sicaklik < 20) {
    print(paste(sicaklik, "derece: Enzim çok yavaş çalışıyor."))

  # Eğer sıcaklık 20 ile 45 derece arasındaysa
  } else if (sicaklik >= 20 & sicaklik <= 45) {
    print(paste(sicaklik, "derece: Enzimin optimum çalışma sıcaklığı."))

  # Eğer sıcaklık daha yüksekse
  } else {
    print(paste(sicaklik, "derece: Enzim yapısı zarar görebilir (Denatürasyon)."))
  }

}
```

