---
title: "RNA-seq Veri Analizi: PCA,Heatmap ve UPGMA Kümeleme ile Örnek Karşılaştırması"
output:
  html_document: default
  pdf_document: default
date: "2026-01-25"
---

# Giriş

RNA-seq deneyleri çok büyük gen ekspresyon veri setleri üretir. Bu veri setleri sayesinde farklı biyolojik örnekler arasındaki gen ifade farklarını inceleyebiliriz.

Bu çalışmada **GEO (Gene Expression Omnibus)** veritabanından alınan RNA-seq ham sayım verileri analiz edilmiştir.

Bu analizde RNA-seq çalışmalarında sık kullanılan bazı temel keşif adımları uygulanacaktır.

Bu adımlar şunlardır:

- düşük ekspresyonlu genlerin filtrelenmesi  
- sayım verilerinin log dönüşümü  
- PCA ile örnekler arasındaki genel farklılıkların incelenmesi  
- en değişken genlerin heatmap ile görselleştirilmesi  
- UPGMA yöntemi ile hiyerarşik kümeleme yapılması  

Bu çalışmanın amacı RNA-seq analizinin **temel mantığını öğrencilerin anlayabileceği şekilde göstermek**tir.

Bu nedenle otomatik analiz pipeline'ları yerine **adım adım manuel analiz yapılacaktır**.

---

# Veri Seti Tanımı

Bu çalışmada kullanılan RNA-seq veri seti **GEO veritabanından** alınmıştır.

Veri seti hakkında bilgiler:

- **Kaynak:** GEO (Gene Expression Omnibus)  
- **Dosya:** `GSE164073_raw_counts_GRCh38.p13_NCBI.tsv.gz`  
- **İçerik:** gen seviyesinde ham sayım matrisi  
- **Boyut:** 39,376 gen × 18 örnek  

Bu veri seti **insan (Homo sapiens)** RNA-seq örneklerini içerir.

Veri matrisinde:

- satırlar **genleri**
- sütunlar **örnekleri**

temsil eder.

Matris içindeki sayılar **raw read count** değerleridir.  
Bu sayılar bir gene kaç dizileme okumasının eşlendiğini gösterir.

---

# Veri Ön İşleme

Analize başlamadan önce RNA-seq verisinin düzgün bir şekilde hazırlanması gerekir.

Bu aşamada şunları yapacağız:

- GEO'dan indirilen sayım dosyasını okumak  
- veri setinin boyutunu kontrol etmek  
- sayım matrisini analiz için hazırlamak  

Bu adımlar PCA, heatmap ve clustering analizlerinin düzgün çalışmasını sağlar.

```{r warning=FALSE}
library(here)

# dosya yolu
dosya <- here("03-bilgisayarli-dusunme",
              "data",
              "GSE164073_raw_counts_GRCh38.p13_NCBI.tsv.gz")

# dosyayı oku
sayim_tablosu <- read.delim(dosya, check.names = FALSE)

# veri boyutunu kontrol et
dim(sayim_tablosu)

```

`library(here)` komutu **here paketini yükler**.  
Bu paket projelerde dosya yollarını daha güvenli şekilde yazmamızı sağlar.  
Böylece dosya yolu farklı bilgisayarlarda veya klasörlerde de sorunsuz çalışabilir.

`read.delim()` fonksiyonu bu dosyayı okuyarak bir tablo haline getirir.  
`check.names = FALSE` seçeneği sütun isimlerinin değiştirilmesini engeller ve orijinal isimlerin korunmasını sağlar.


---

# PCA

Principal Component Analysis (PCA) büyük veri setlerini daha basit şekilde incelememizi sağlayan bir yöntemdir.

RNA-seq verileri binlerce gen içerdiği için doğrudan yorumlamak zor olabilir.

PCA veriyi daha küçük bir boyuta indirir ve veri içindeki en büyük değişimleri gösterir.

Bu analizde şu adımlar yapılacaktır:

- düşük ekspresyonlu genleri filtrelemek  
- veriye log dönüşümü uygulamak  
- veriyi ölçeklemek  
- PCA uygulamak  

Bu sayede örneklerin gen ekspresyonlarına göre nasıl gruplaştığını görebiliriz.

```{r}
# Yüklediğimiz tablonun ilk sütunu gen isimlerini içeriyor
gen_id <- sayim_tablosu[[1]]

# sayim_tablosu[, -1] → Tablonun birinci sütunu hariç tüm sütunlarını al demek. Yani gen isimlerini çıkarıp sadece sayısal verileri alıyoruz.
sayim_matrisi <- as.matrix(sayim_tablosu[, -1])

# Az önce kaydettiğimiz gen isimlerini matrisin satır isimleri olarak atıyoruz.
rownames(sayim_matrisi) <- gen_id

# dim() → Matrisin kaç satır ve kaç sütundan oluştuğunu gösterir.
dim(sayim_matrisi)

# ilk birkaç veriyi kontrol et [1:3, 1:3] → "İlk 3 satır ve ilk 3 sütunu göster" demek
sayim_matrisi[1:3, 1:3]

# düşük ekspresyonlu genleri filtrele
#Neden 10? Çok az okunan genler biyolojik anlam taşımaz, sadece gürültüdür. Bunları analizden çıkarmak sonuçları daha güvenilir kılar.
tut <- rowSums(sayim_matrisi) > 10

# filtrelenmiş veri
#[tut, ] → Sadece TRUE olan satırları, yani toplam sayımı 10'dan büyük olan genleri al demek.
sayim_filtre <- sayim_matrisi[tut, , drop = FALSE]

# Filtreleme sonrası kaç gen kaldığını kontrol ediyoruz.
dim(sayim_filtre)

# log dönüşümü uygula
#log2(...) → Sayıları logaritmik ölçeğe çeker. Örneğin 1 → 0, 100 → 6.6, 1000 → 10 olur. Büyük farklar küçülür, veri daha dengeli hale gelir.
ifade_log <- log2(sayim_filtre + 1)

# PCA için veriyi ölçekle
#t(ifade_log) → Matrisin devriğini alır. Satırlar ve sütunlar yer değiştirir. Artık satırlar = örnekler, sütunlar = genler olur. PCA örnekleri karşılaştırdığı için örneklerin satırda olması gerekir.
ifade_scaled <- scale(t(ifade_log))

# PCA uygula
#prcomp(...) → PCA hesaplamasını gerçekleştirir.
pca <- prcomp(ifade_scaled)

# PCA grafiği çiz
plot(pca$x[,1], pca$x[,2],
     pch = 19,
     xlab = "PC1",
     ylab = "PC2",
     main = "PCA sonucu")

# örnek isimlerini ekle
text(pca$x[,1], pca$x[,2],
     labels = colnames(sayim_filtre),
     pos = 3,
     cex = 0.6)
```


---

## PCA Grafiği Nasıl Okunur

PCA grafiğinde her nokta **bir RNA-seq örneğini temsil eder**.

Grafiği yorumlarken şu noktalar önemlidir:

- birbirine yakın noktalar → gen ekspresyonu benzerdir  
- uzak noktalar → gen ekspresyonu farklıdır  
- kümeler → benzer biyolojik örnekleri gösterebilir  

PCA veri setindeki genel varyasyonu hızlıca görmemizi sağlar.

---

## PCA Görselleştirmesini Biraz Daha İyileştirmek

PCA sonuçlarını daha düzenli görmek için sonuçları bir veri çerçevesine dönüştürebiliriz.

Bu sayede grafikte:

- daha büyük noktalar  
- örnek isimleri  
- arka plan grid  

gibi görsel iyileştirmeler yapılabilir.

```{r}
# PCA sonuçlarını veri çerçevesine çevir
#Bir önceki adımda prcomp() ile PCA hesapladık. Sonuçlar pca$x içinde saklı ama bu format doğrudan kullanımı zor.
#data.frame(...) → Veriyi daha düzenli bir tabloya dönüştürüyoruz. Şu 3 sütunu oluşturuyoruz:
pca_df <- data.frame(
  sample = rownames(pca$x),
  PC1 = pca$x[,1],
  PC2 = pca$x[,2]
)

# PCA grafiği
plot(pca_df$PC1, pca_df$PC2,
     pch = 19,
     cex = 1.3,
     col = "steelblue",
     xlab = "PC1",
     ylab = "PC2",
     main = "PCA grafiği")

# örnek isimleri
text(pca_df$PC1, pca_df$PC2,
     labels = pca_df$sample,
     pos = 3,
     cex = 0.7)

# grid ekle
grid()
```

`data.frame(...)` PCA sonuçlarını bir tabloya dönüştürür.  
Bu tabloda:

- `sample` sütununda örnek isimleri bulunur (`rownames(pca$x)`)
- `PC1` sütununda birinci ana bileşenin değerleri vardır
- `PC2` sütununda ikinci ana bileşenin değerleri vardır

Böylece PCA sonuçlarını içeren daha düzenli bir veri tablosu elde ederiz.

Grafikte kullanılan bazı ayarlar:

- `cex = 1.3` noktaların boyutunu biraz büyütür, böylece grafikte daha kolay görülür.
- `col = "steelblue"` noktaların rengini çelik mavisi yapar. Önceki grafikte renk belirtilmediği için noktalar siyah görünüyordu.
- `grid()` grafiğin arka planına ızgara çizgileri ekler. Bu çizgiler grafikteki noktaların konumunu daha kolay yorumlamayı sağlar.

---

# Heatmap

Heatmap RNA-seq analizlerinde gen ekspresyon desenlerini görmek için çok kullanılan bir yöntemdir.

Tüm genleri göstermek yerine genellikle **en değişken genleri** incelemek daha anlamlıdır.

Bu nedenle şu adımlar yapılacaktır:

- her gen için varyans hesaplanacak  
- en yüksek varyansa sahip 50 gen seçilecek  
- bu genler için heatmap oluşturulacak  

```{r}
# Tüm örnekler boyunca her gen için varyans hesapla
# Bu işlem her genin örnekler arasında ne kadar değiştiğini ölçer
gene_var <- apply(ifade_log, 1, var)



# En yüksek varyansa sahip ilk 50 geni seç
# Bu genler örnekler arasındaki farkı en güçlü şekilde gösteren genlerdir
top <- order(gene_var, decreasing = TRUE)[1:50]


# Seçilen genler için heatmap oluştur
heatmap(
  
  # En değişken genlerin ekspresyon değerlerini al
  # Görselleştirme için matrisi devrik al ve ölçekle
  scale(t(ifade_log[top, ])),
  
  scale = "none",                 # heatmap() fonksiyonunun tekrar ölçekleme yapmasını engeller
  main = "En Değişken 50 Gen"     # Grafiğin başlığı
)

```

`apply(ifade_log, 1, var)` her gen için varyans hesaplar.  
Buradaki `1` değeri işlemin **satırlar üzerinde** yapılacağını gösterir.  
Yani her genin farklı örneklerde ne kadar değiştiğini ölçmüş oluruz.  
Varyans ne kadar büyükse o gen örnekler arasında o kadar farklı davranıyor demektir.

`order(..., decreasing = TRUE)[1:50]` genleri varyansa göre büyükten küçüğe sıralar ve ilk 50 geni seçer.  
Bu genler genellikle örnekler arasındaki farkı en iyi gösteren genlerdir.

---

# Heatmap (pheatmap)

Daha gelişmiş bir heatmap oluşturmak için **pheatmap paketi** kullanılabilir.

```{r}
# paketi yükle. Bu paket, temel `heatmap()` fonksiyonuna göre daha iyi görselleştirme seçenekleri sunar.
library(pheatmap)

# seçilen genler
#daha önce seçtiğimiz **en değişken 50 genin** ekspresyon değerlerini alır.
mat <- ifade_log[top, ]

# z-score normalize et
mat_s <- t(scale(t(mat)))

# basit bir heatmap çizer.
pheatmap(mat_s)

# örnek isimleri
samples <- colnames(sayim_filtre)

# örneklere sırayla Group1 ve Group2 etiketleri verir.  
#Bu gruplar gerçek biyolojik gruplar değildir, sadece heatmap'teki annotation özelliğini göstermek için eklenmiştir.
group <- rep(c("Group1","Group2"), length.out = length(samples))
names(group) <- samples

#grup etiketlerini faktöre çevirir. 
cols <- as.factor(group)

# heatmap için bir annotation tablosu oluşturur.
ann <- data.frame(Group = cols)
rownames(ann) <- colnames(mat_s)

# annotationlı heatmap
pheatmap(mat_s,
         annotation_col = ann,
         show_colnames = TRUE,
         show_rownames = FALSE,
         main = "Top 50 Variable Genes")
```


`t(scale(t(mat)))` ifadesi veriye **z-skor standardizasyonu** uygular.  
Önce `t(mat)` ile matris devrik alınır, sonra `scale()` ile gen değerleri standartlaştırılır.  
Son olarak tekrar `t()` ile matris eski haline getirilir.

- `annotation_col = ann` → örneklerin üstüne renkli grup çubukları ekler  
- `show_colnames = TRUE` → örnek isimlerini gösterir  
- `show_rownames = FALSE` → gen isimlerini gizler (çok kalabalık görünmemesi için)

---

# UPGMA Clustering

Hiyerarşik kümeleme örnekler arasındaki benzerliği incelemek için kullanılan başka bir yöntemdir.

Bu analizde **UPGMA (average linkage)** yöntemi kullanılacaktır.

```{r}
# örnekler arası uzaklık matrisi
 dist_matrix <- dist(t(ifade_log))

 # hiyerarşik kümeleme
 hc <- hclust(dist_matrix, method = "average")

 # dendrogram çiz
 plot(hc,
 main = "UPGMA Clustering",
 xlab = "Samples",
 ylab = "Height")
```
 

Önce `dist(t(ifade_log))` ile örnekler arasındaki uzaklık hesaplanır.  
Burada `t()` kullanılmasının nedeni, `dist()` fonksiyonunun satırlar arasındaki uzaklığı hesaplamasıdır. Bu yüzden örneklerin satırlarda olması gerekir.

Daha sonra `hclust()` fonksiyonu ile bu uzaklık matrisi kullanılarak hiyerarşik kümeleme yapılır.  
`method = "average"` seçeneği **UPGMA yöntemini** kullanır.

Son olarak `plot()` fonksiyonu ile kümeleme sonucu **dendrogram** olarak çizilir.


---

## Bu Analiz Ne Gösteriyor

Bu analizde PCA, heatmap ve UPGMA clustering yöntemleri kullanılmıştır.

Genellikle bu üç yöntemde de benzer örneklerin birlikte gruplaştığı görülür.

Bu da veri setinde gerçekten biyolojik olarak benzer örnekler olduğunu gösterebilir.
