---
title: "Iris Veri Seti ile PCA Biplot Analizi"
author: "Oğuzhan Işılay"
output:
  html_document:
    toc: true
    toc_depth: 2
---

# 0) Bu eğitimin amacı

PCA grafiğinde (PC1–PC2) türlerin ayrıldığını görebiliriz.

Ancak önemli bir soru ortaya çıkar:

**Bu ayrımı hangi değişkenler oluşturuyor?**

Bu soruyu cevaplamak için **biplot** kullanırız.

Bir biplot grafiğinde:

- Noktalar = örnekler (çiçekler)
- Oklar = değişkenler (Sepal ve Petal ölçümleri)

Böylece **örnekleri ve değişkenleri aynı grafikte görebiliriz.**

---

# 1) Paket ve veri setini yükleme

```{r}
# ggplot2 paketini yükler
# ggplot2 veri görselleştirme için kullanılan en popüler R paketlerinden biridir
# Eğer sisteminizde kurulu değilse aşağıdaki komutu bir kez çalıştırabilirsiniz

# install.packages("ggplot2")

# ggplot2 paketini aktif hale getirir
library(ggplot2)

# iris veri setini yükler
# iris veri seti R içinde hazır bulunduğu için ayrıca indirmeye gerek yoktur
data(iris)

# PCA yalnızca sayısal değişkenlerle çalışır
# Bu yüzden veri setinin ilk 4 sütununu seçiyoruz
# Bu sütunlar sepal ve petal ölçümleridir
iris_numeric <- iris[, 1:4]
```

---

# 2) PCA çalıştırma

PCA analizinden önce veriyi **ölçeklendirmemiz gerekir**.

Bu önemlidir çünkü değişkenlerin değer aralıkları farklı olabilir.

```{r}
# prcomp() fonksiyonu PCA analizi yapmak için kullanılır

# iris_numeric veri setindeki sayısal değişkenleri PCA analizine sokuyoruz

# scale. = TRUE parametresi değişkenleri standartlaştırır
# Böylece farklı büyüklükteki değişkenler PCA sonucunu domine etmez

pca_result <- prcomp(iris_numeric, scale. = TRUE)
```


---

# 3) PCA'de iki önemli çıktı

Bir **biplot** iki önemli bilgiyi birlikte kullanır:

- **Scores (skorlar)** → örneklerin koordinatları  
- **Loadings (yükler)** → değişkenlerin PCA üzerindeki etkisi  

---

## 3.1 Scores (örnek koordinatları)

`pca_result$x` her örneğin PCA uzayındaki konumunu gösterir.

```{r}
# PCA skorlarını veri çerçevesine dönüştürüyoruz
# Böylece daha kolay analiz ve grafik çizimi yapabiliriz

scores <- as.data.frame(pca_result$x)

# PCA grafiğinde türleri renklendirebilmek için
# Species değişkenini veri setine ekliyoruz

scores$Species <- iris$Species
```


---

## 3.2 Loadings (değişken katkıları)

`pca_result$rotation` değişkenlerin PCA bileşenlerine ne kadar katkı yaptığını gösterir.

Bu değerler biplot grafiğindeki **okları oluşturur**.

```{r}
# PCA loadings değerlerini çıkarıyoruz
# Bu değerler değişkenlerin PCA bileşenlerine katkısını gösterir

loadings <- as.data.frame(pca_result$rotation)

# Değişken isimlerini ekliyoruz
# rownames() satır isimlerini alır

loadings$Variable <- rownames(loadings)
```


---

# 4) Basit biplot (Base R)

Bu grafik oldukça basittir ancak PCA biplot mantığını anlamak için faydalıdır.

```{r}
# biplot() fonksiyonu PCA sonucunu hızlıca görselleştirir

# cex parametresi yazı ve nokta boyutlarını küçültür
# Böylece grafik daha okunabilir hale gelir

biplot(pca_result, cex = 0.7)
```


---

# 5) ggplot ile daha iyi bir biplot

Şimdi daha temiz ve daha okunabilir bir grafik oluşturacağız.

Loadings okları bazen çok küçük olabilir.

Bu yüzden okları **ölçeklendireceğiz**.

```{r}
# Okların ölçeklendirme katsayısı
# Loadings değerleri küçük olabileceği için
# okları görünür yapmak amacıyla bu değerle çarpıyoruz

scale_factor <- 3

# PCA biplot grafiği oluşturuyoruz

# PC1 ve PC2 ilk iki ana bileşendir
# Bunlar veri setindeki en büyük varyasyonu açıklar

ggplot(scores, aes(x = PC1, y = PC2, color = Species)) +

  # Örnekleri (çiçekleri) nokta olarak çiziyoruz
  # Her nokta bir örneği temsil eder
  geom_point(size = 3) +

  # Değişkenleri ok olarak çiziyoruz
  # Oklar (0,0) noktasından başlar

  geom_segment(
    data = loadings,
    aes(x = 0, y = 0,
        xend = PC1 * scale_factor,
        yend = PC2 * scale_factor),
    arrow = arrow(length = unit(0.2, "cm")),
    inherit.aes = FALSE
  ) +

  # Okların uçlarına değişken isimlerini ekliyoruz
  # Böylece her okun hangi ölçümü temsil ettiğini görürüz

  geom_text(
    data = loadings,
    aes(x = PC1 * scale_factor,
        y = PC2 * scale_factor,
        label = Variable),
    size = 4,
    vjust = 1.2,
    inherit.aes = FALSE
  ) +

  # X ekseninin etiketi
  xlab("PC1") +

  # Y ekseninin etiketi
  ylab("PC2") +

  # Grafiğin başlığı
  ggtitle("Iris Veri Seti PCA Biplot (Scores + Loadings)") +

  # Daha temiz bir grafik teması
  theme_minimal()
```


---

# 6) Biplot grafiği nasıl yorumlanır?

Bir biplot grafiğini okurken üç şeye odaklanmak gerekir.

---

## 6.1 Noktalar (örnekler)

- Birbirine yakın noktalar → örnekler benzerdir  
- Ayrı kümeler → gruplar birbirinden farklıdır  

---

## 6.2 Oklar (değişkenler)

- Okun yönü → değişkenin arttığı yönü gösterir  
- Uzun oklar → PCA bileşenlerine daha güçlü katkı  

---

## 6.3 Iris veri setinde beklenen sonuç

Iris veri setinde genellikle şunlar görülür:

- **Petal.Length** ve **Petal.Width** PCA üzerinde güçlü etkiye sahiptir
- **Setosa türü diğerlerinden net şekilde ayrılır**
- **Versicolor ve Virginica birbirine daha yakındır ve kısmen örtüşebilir**

Bu şekilde biplot grafikleri kullanarak:

- örneklerin ilişkilerini
- değişkenlerin etkisini

aynı grafikte görebiliriz.