---
title: "Iris Veri Seti ile PCA Scree Plot Analizi"
author: "Oğuzhan Işılay"
output:
  html_document:
    toc: true
    toc_depth: 2
---

# 0) Bu eğitimin amacı

PCA analizinde yalnızca grafik çizmek yeterli değildir.

Ayrıca şu soruyu da sormamız gerekir:

**Kaç tane ana bileşen kullanmalıyız?**

Bu soruyu cevaplamak için **scree plot** kullanılır.

Scree plot bize:

- her principal component'in ne kadar varyans açıkladığını
- hangi bileşenlerin daha önemli olduğunu
- PCA'de kaç bileşenin anlamlı olabileceğini

göstermeye yardımcı olur.

---

# 1) Paket ve veri setini yükleme

Bu eğitimde grafikleri çizmek için **ggplot2** paketini kullanacağız.

Eğer bilgisayarınızda ggplot2 kurulu değilse, Console kısmında bir kez şu komutu çalıştırabilirsiniz:

'install.packages("ggplot2")'

```{r}
# ggplot2 paketini yükler
# ggplot2 veri görselleştirme için kullanılan en yaygın R paketlerinden biridir
library(ggplot2)

# iris veri setini yükler
# iris veri seti R içinde hazır bulunduğu için ayrıca indirmeye gerek yoktur
data(iris)

# PCA yalnızca sayısal değişkenlerle çalışır
# Bu nedenle ilk 4 sütunu seçiyoruz
iris_numeric <- iris[, 1:4]

```


---

# 2) PCA çalıştırma

PCA analizinden önce veriyi ölçeklemek önemlidir.

Bunun nedeni, değişkenlerin değer aralıklarının farklı olabilmesidir.

Eğer veriyi ölçeklemezsek:

- bazı değişkenler PCA sonucunu daha fazla etkileyebilir

Bu yüzden `scale. = TRUE` kullanıyoruz.

```{r}
# prcomp() fonksiyonu PCA analizi yapmak için kullanılır

# iris_numeric veri setindeki sayısal sütunları PCA analizine sokuyoruz

# scale. = TRUE parametresi değişkenleri standartlaştırır
# Böylece değişkenler birbirleriyle karşılaştırılabilir hale gelir

pca_result <- prcomp(iris_numeric, scale. = TRUE)
```


---

# 3) PCA sonucundaki varyans bilgisini inceleme

PCA sonucunda her principal component (ana bileşen), veri setindeki toplam varyansın belli bir kısmını açıklar.

Bu bilgiyi görmek için `summary()` fonksiyonunu kullanabiliriz.

```{r}
# PCA sonucunun özetini gösterir
# Her principal component'in açıkladığı varyans miktarını görürüz

summary(pca_result)
```


---

## PCA özetinde hangi bilgiler vardır?

Bu çıktıda genellikle şunları görürüz:

- **Standard deviation** → her ana bileşenin standart sapması
- **Proportion of Variance** → her ana bileşenin açıkladığı varyans oranı
- **Cumulative Proportion** → bileşenler toplandıkça açıklanan toplam varyans

Bu bilgiler PCA yorumlamasında çok önemlidir.

---

# 4) Scree plot için gerekli veriyi hazırlama

Scree plot çizmek için her principal component'in açıkladığı varyans oranını ayrı bir veri çerçevesine koymamız gerekir.

Bunu PCA sonucundaki standart sapma değerlerinden hesaplayabiliriz.

```{r}
# PCA sonucundaki standart sapma değerlerini alır
# sdev = standard deviation
standart_sapmalar <- pca_result$sdev

# Varyans hesaplamak için standart sapmaların karesini alıyoruz
varyans <- standart_sapmalar^2

# Her bileşenin açıkladığı varyans oranını hesaplıyoruz
# Toplam varyansa bölerek oran elde ediyoruz
varyans_orani <- varyans / sum(varyans)

# Bileşen isimlerini oluşturuyoruz
bilesenler <- paste0("PC", 1:length(varyans_orani))

# Scree plot için veri çerçevesi oluşturuyoruz
scree_data <- data.frame(
  Bilesen = bilesenler,
  Varyans_Orani = varyans_orani
)

# Oluşturulan tabloyu görüntülüyoruz
scree_data
```


---

# 5) Basit scree plot çizimi

İlk olarak temel bir scree plot oluşturabiliriz.

Bu grafik bize principal component'lerin açıkladığı varyansı görsel olarak gösterir.

```{r}
# Basit scree plot çizimi

ggplot(scree_data, aes(x = Bilesen, y = Varyans_Orani)) +

  # Sütun grafiği çiziyoruz
  geom_col() +

  # Noktaları daha belirgin göstermek için üstüne nokta ekliyoruz
  geom_point(size = 3) +

  # Eksen isimleri
  xlab("Principal Component") +
  ylab("Açıklanan Varyans Oranı") +

  # Grafiğin başlığı
  ggtitle("Iris Veri Seti icin Scree Plot") +

  # Temiz bir tema kullanıyoruz
  theme_minimal()
```


---

# 6) Yüzde olarak daha okunabilir scree plot

Bazen varyans oranlarını ondalıklı sayı yerine yüzde olarak görmek daha anlaşılır olabilir.

Bu yüzden yeni bir sütun ekleyebiliriz.

```{r}
# Varyans oranını yüzdeye çeviriyoruz
scree_data$Yuzde <- scree_data$Varyans_Orani * 100

# Güncellenmiş veri çerçevesini görüntülüyoruz
scree_data
```


Şimdi yüzde değerleri ile daha okunabilir bir scree plot çizelim.

```{r}
# Yüzde değerleri ile scree plot çiziyoruz

ggplot(scree_data, aes(x = Bilesen, y = Yuzde)) +

  # Sütunları çiz
  geom_col() +

  # Her sütunun üstüne yüzde değerini yaz
  geom_text(aes(label = round(Yuzde, 2)),
            vjust = -0.5,
            size = 4) +

  # Noktaları ekle
  geom_point(size = 3) +

  # Eksen isimleri
  xlab("Principal Component") +
  ylab("Aciklanan Varyans (%)") +

  # Başlık
  ggtitle("Iris Veri Seti icin Scree Plot") +

  # Temiz tema
  theme_minimal()
```


---

# 7) Scree plot nasıl yorumlanır?

Scree plot yorumlanırken genellikle üç şeye bakılır.

---

## 7.1 En büyük varyansı hangi bileşen açıklıyor?

Grafikte en yüksek sütun genellikle **PC1** olur.

Bu, veri setindeki en büyük varyasyonun ilk ana bileşen tarafından açıklandığını gösterir.

---

## 7.2 Sonraki bileşenler ne kadar katkı yapıyor?

PC2, PC3 ve PC4 gibi diğer bileşenler daha az varyans açıklar.

Eğer ilk birkaç bileşen toplam varyansın büyük kısmını açıklıyorsa:

- veriyi daha az boyutta temsil edebiliriz

---

## 7.3 Dirsek noktası (elbow) var mı?

Scree plot'ta bazen bir **dirsek noktası** görülür.

Bu nokta, bileşenlerin katkısının belirgin şekilde azalmaya başladığı yeri gösterir.

Genellikle:

- dirsekten önceki bileşenler daha önemlidir
- dirsekten sonraki bileşenler daha az bilgi taşır

---

# 8) Iris veri seti için beklenen yorum

Iris veri setinde genellikle:

- **PC1 en büyük varyansı açıklar**
- **PC2 ikinci sırada gelir**
- ilk iki bileşen birlikte toplam varyansın büyük kısmını açıklar

Bu yüzden iris veri setinde çoğu zaman:

- **PC1 ve PC2 ile çizilen PCA grafiği yeterince bilgilendiricidir**

---

# 9) Bu eğitimden ne öğrendik?

Bu bölümde şunları öğrendik:

- scree plot'un ne işe yaradığını
- PCA sonucundaki varyans bilgisinin nasıl çıkarıldığını
- principal component'lerin açıkladığı varyansın nasıl hesaplandığını
- ggplot2 ile scree plot'un nasıl çizildiğini
- scree plot'un nasıl yorumlandığını

Scree plot, PCA analizinin önemli bir parçasıdır çünkü bize:

**kaç tane principal component kullanmamız gerektiği konusunda fikir verir.**



