---
title: "Iris Veri Seti ile PCA Analizi"
author: "Oğuzhan Işılay"
format:
  html:
    toc: true
    toc-depth: 2
  pdf:
    toc: true
---

# Giriş: PCA Nedir?

Birçok biyolojik ve bilimsel veri setinde **aynı anda çok sayıda değişken ölçülür**.

Bir veri setinde değişken sayısı arttıkça, veriyi **görselleştirmek ve yorumlamak zorlaşır**.

**Principal Component Analysis (PCA)** verinin önemli bilgilerini mümkün olduğunca koruyarak  
**boyutunu azaltmak için kullanılan istatistiksel bir yöntemdir**.

PCA, **principal component (ana bileşen)** adı verilen yeni değişkenler oluşturur.

- **PC1** veri setindeki en büyük varyasyonu açıklar.
- **PC2** ikinci en büyük varyasyonu açıklar.
- Daha sonraki bileşenler daha küçük varyasyonları açıklar.

**PC1 ve PC2 birlikte çizildiğinde**, karmaşık veri setleri **iki boyutlu bir grafikte görselleştirilebilir**.

---

## Öğrenme Hedefleri

Bu eğitimde şunları öğreneceksiniz:

- PCA nedir
- R kullanarak PCA nasıl yapılır
- PCA sonuçları nasıl görselleştirilir
- PCA grafiği nasıl yorumlanır

---

# 1. Gerekli Paketi Yükleme

Grafikleri daha net ve profesyonel çizmek için **ggplot2** paketini kullanacağız.

Eğer bilgisayarınızda ggplot2 kurulu değilse, **Console** kısmında bir kere şu komutu çalıştırın:

'install.packages("ggplot2")'

```{r}
# ggplot2 paketini yükler
# ggplot2 veri görselleştirme için en yaygın kullanılan R paketlerinden biridir
library(ggplot2)
```


---

# 2. Iris Veri Setini Yükleme ve İnceleme

**iris veri seti**, veri bilimi ve istatistikte en çok kullanılan veri setlerinden biridir.

Bu veri seti **R içinde hazır olarak bulunduğu için** ayrıca indirmenize gerek yoktur.

Veri setinde **150 iris çiçeğine ait ölçümler bulunmaktadır.**

---

## Veri Setindeki Türler

Veri setinde **3 farklı iris türü vardır:**

- setosa  
- versicolor  
- virginica  

---

## Sayısal Ölçümler

Her çiçek için **4 farklı sayısal ölçüm vardır:**

- **Sepal.Length** → çanak yaprağın uzunluğu  
- **Sepal.Width** → çanak yaprağın genişliği  
- **Petal.Length** → taç yaprağın uzunluğu  
- **Petal.Width** → taç yaprağın genişliği  

---

## Kategorik Değişken

Ayrıca bir tane **kategorik değişken** vardır:

- **Species** → çiçeğin hangi türe ait olduğunu gösterir

---

## Iris veri setini yükleme

```{r}
# data() fonksiyonu R içinde hazır bulunan veri setlerini yüklemek için kullanılır
# iris veri seti R içinde hazır bulunduğu için ayrıca indirmeye gerek yoktur
data(iris)

# head() fonksiyonu veri setinin ilk 6 satırını gösterir
# bu fonksiyon veri setinin yapısını hızlıca anlamamıza yardımcı olur
head(iris)

# str() fonksiyonu veri setinin yapısını gösterir
# değişkenlerin türünü (numeric, factor vb.) görmemizi sağlar
str(iris)
```


---

### Bu adımda ne öğrendik?

Bu veri setinden şunları öğreniyoruz:

- Veri setinde **150 gözlem (çiçek)** vardır.
- Veri setinde **5 değişken** vardır.
- İlk **4 değişken sayısaldır**.
- Son değişken (**Species**) **kategorik bir değişkendir**.

---

# 3. PCA için Veriyi Hazırlama

PCA çalıştırmadan önce veri setini hazırlamamız gerekir.

**Principal Component Analysis (PCA)** yalnızca **sayısal değişkenlerle çalışır**.

Bu yüzden **Species gibi kategorik değişkenleri PCA hesaplamasına dahil edemeyiz.**

iris veri setinde:

- İlk **4 sütun sayısal ölçümlerdir**
- Son sütun (**Species**) kategorik bir değişkendir

Bu nedenle sadece **sayısal sütunları seçeceğiz.**

---

## Sayısal değişkenleri seçme

```{r}
# iris veri setinin ilk dört sütununu seçiyoruz
# bu sütunlar sayısal ölçümleri içerir
iris_numeric <- iris[, 1:4]

# seçtiğimiz veri setinin ilk satırlarını gösteriyoruz
# böylece doğru sütunları seçtiğimizi kontrol edebiliriz
head(iris_numeric)

# veri setinin yapısını tekrar kontrol ediyoruz
# tüm değişkenlerin numeric olduğunu görmeliyiz
str(iris_numeric)
```


---

### Bunu neden yapıyoruz?

- PCA yalnızca **sayısal verilerle çalışır**.
- **Species kategorik bir değişkendir**, bu yüzden PCA hesaplamasına dahil edilmez.
- Daha sonra **grafikte türleri renklendirmek için** tekrar kullanacağız.

---

# 4. PCA Çalıştırma (Veriyi Ölçekleyerek)

Şimdi PCA analizini **prcomp() fonksiyonu** ile çalıştıracağız.

---

## Neden veriyi ölçekliyoruz?

Değişkenlerimiz aynı birimde ölçülmüş olsa bile:

- değişkenlerin **değer aralıkları farklı olabilir**

Eğer veriyi ölçeklemezsek:

- büyük değerli değişkenler **PCA sonucunu domine edebilir**

Bu yüzden:

**scale. = TRUE**

kullanarak değişkenleri **standartlaştırıyoruz**.

---

## PCA çalıştırma

```{r}
# prcomp() fonksiyonu PCA analizi yapmak için kullanılır
# iris_numeric veri setindeki sayısal değişkenleri PCA analizine sokuyoruz

# scale. = TRUE parametresi değişkenleri standartlaştırır
# böylece farklı ölçeklerdeki değişkenler PCA sonucunu etkilemez

pca_result <- prcomp(iris_numeric, scale. = TRUE)

```


---

## PCA varyans bilgisini görüntüleme

```{r}
# summary() fonksiyonu PCA sonucunun özetini gösterir

# burada her principal component'in
# veri setindeki toplam varyansın ne kadarını açıkladığını görürüz

summary(pca_result)
```


---

## PCA özetini nasıl okuruz?

Özet çıktısında şunları görürüz:

- **Standard deviation** → her ana bileşenin standart sapması
- **Proportion of Variance** → her bileşenin açıkladığı varyans oranı
- **Cumulative Proportion** → kümülatif açıklanan varyans

Genellikle **2 boyutlu PCA grafiği çizmek için PC1 ve PC2 kullanılır**  
çünkü bu iki bileşen veri setindeki varyansın büyük kısmını açıklar.

---

# 5. PCA Skorlarını Çıkarma

PCA çalıştırıldıktan sonra her örneğin yeni PCA uzayındaki koordinatlarını almamız gerekir.

Bu koordinatlara **PCA skorları** denir.

Her örnek için:

- PC1
- PC2
- PC3
- PC4

değerleri hesaplanır.

Bu skorlar PCA nesnesinin içinde saklanır.

---

## PCA skorlarını çıkarma

```{r}
# PCA sonucunda elde edilen koordinatlar pca_result$x içinde bulunur

# bu koordinatları veri çerçevesine dönüştürüyoruz
# böylece daha kolay analiz ve grafik çizimi yapabiliriz

pca_scores <- as.data.frame(pca_result$x)

# PCA grafiğinde türleri gösterebilmek için
# Species değişkenini tekrar veri setine ekliyoruz

pca_scores$Species <- iris$Species
```


---

## Species bilgisini ekleme

PCA hesaplamasına **Species dahil edilmedi**.

Ancak grafikte:

- farklı türleri **renklerle göstermek için** Species kullanacağız.

Artık veri setimizde:

- PCA koordinatları
- tür bilgisi

bulunmaktadır.

---

# 6. PCA Grafiğini Çizme (PC1 vs PC2)

Şimdi PCA sonuçlarını **iki boyutlu bir scatter plot** ile görselleştireceğiz.

Grafikte:

- **PC1 x ekseninde**
- **PC2 y ekseninde**
- noktalar **Species'e göre renklendirilecek**

---

## PCA grafiğini oluşturma


```{r}
# ggplot fonksiyonu veri görselleştirmek için kullanılır

# aes() fonksiyonu grafikte hangi değişkenlerin kullanılacağını belirtir
# x ekseni -> PC1
# y ekseni -> PC2
# color -> Species (türlere göre renk)

ggplot(pca_scores, aes(x = PC1, y = PC2, color = Species)) +

  # geom_point() scatter plot oluşturur
  # size = 3 noktaların boyutunu büyütür
  geom_point(size = 3) +

  # x ekseninin etiketi
  xlab("PC1 (Birinci Ana Bileşen)") +

  # y ekseninin etiketi
  ylab("PC2 (İkinci Ana Bileşen)") +

  # grafiğin başlığı
  ggtitle("Iris Veri Seti ile PCA Analizi") +

  # daha temiz bir grafik teması
  theme_minimal()
```


---

## PCA grafiğini nasıl yorumlarız?

PCA grafiği örneklerin **birbirine ne kadar benzediğini veya farklı olduğunu** gösterir.

- **Birbirine yakın noktalar** → benzer örnekler
- **Uzak noktalar** → farklı örnekler
- **Kümeler** → biyolojik gruplar veya türler

iris veri setinde genellikle:

- **setosa türü diğerlerinden net şekilde ayrılır**
- **versicolor ve virginica türleri birbirine daha yakındır**

---

## PCA grafiğini okumak

- **x ekseni (PC1)** → veri setindeki en büyük varyasyonu temsil eder
- **y ekseni (PC2)** → ikinci en büyük varyasyonu temsil eder
- Her nokta **bir örneği temsil eder**
- Renkler **farklı türleri gösterir**

Bu şekilde PCA kullanarak **çok boyutlu verileri daha kolay görselleştirebilir ve yorumlayabiliriz.**

---