# Fonksiyonlar Alıştırmaları – Çözümler

---

# Hazırlık (Test Verileri)

Bu bölümde bazı örnek DNA dizileri kullanacağız.  
Bu diziler, yazılan fonksiyonların doğru çalışıp çalışmadığını test etmek için kullanılacaktır.

```{r}
dna1 <- c("A","G","C","T","G")
dna2 <- c("A","T","A","T","A","T")
dna3 <- c("G","G","C","C","G","G")
dna4 <- c("N","N","A","T","G")
dna5 <- c("A","G","X","T")   # bilinmeyen karakter testi

dna_listesi <- list(dna1, dna2, dna3, dna4)
```


---

# Düzey 1 — Basit

## Alıştırma 1: kare_al(x)

**Beklenen çıktı**

kare_al(4) = 16

Bu alıştırmada bir sayı alan ve sayının karesini döndüren bir fonksiyon yazılmıştır.  
Fonksiyon içine verilen sayı kendi ile çarpılır ve sonuç geri döndürülür.

```{r}
# kare_al isimli bir fonksiyon tanımlıyoruz
# function(x) -> fonksiyon dışarıdan x adlı bir değer alır
kare_al <- function(x) {

  # sonuc değişkeni oluşturuluyor
  # x sayısı kendi ile çarpılarak karesi hesaplanıyor
  sonuc <- x * x

  # return(): fonksiyonun dışarıya vereceği sonucu belirler
  return(sonuc)
}

# fonksiyonu çalıştırıyoruz
# x yerine 4 gönderiyoruz
kare_al(4)

```


### Ne öğrendik?

- Fonksiyonlar dışarıdan veri alabilir.
- Fonksiyon içinde hesaplama yapılabilir.
- Sonuç `return()` ile dışarı verilir.

---

# Düzey 2 — Orta (for + if + sayaç)

## Alıştırma 2: gc_say(dna)

**Beklenen çıktı**

gc_say(dna1) = 3

Bu alıştırmada bir DNA dizisindeki toplam **G ve C sayısını** hesaplayan bir fonksiyon yazılmıştır.

Fonksiyon içinde bir sayaç oluşturulur ve DNA dizisi bir döngü ile tek tek incelenir.  
Eğer baz **G veya C** ise sayaç artırılır.

```{r}
# gc_say fonksiyonu DNA dizisi içindeki G ve C bazlarını sayar
gc_say <- function(dna) {

  # GC_toplami: GC sayısını tutacak sayaç
  # başlangıç değeri 0
  GC_toplami <- 0

  # for döngüsü DNA vektörünün içindeki her elemanı sırayla gezer
  # n değişkeni o anda incelenen bazı temsil eder
  for (n in dna) {

    # if koşulu: n bazının G veya C olup olmadığını kontrol eder
    # || operatörü "veya" anlamına gelir
    if (n == "G" || n == "C") {

      # eğer baz G veya C ise sayaç 1 artırılır
      GC_toplami <- GC_toplami + 1
    }
  }

  # toplam GC sayısı fonksiyon çıktısı olarak döndürülür
  return(GC_toplami)
}

# fonksiyon test edilir
gc_say(dna1)

```


### Ne öğrendik?

- Sayaç mantığı: 0 ile başla, koşul sağlanınca artır.
- `for` döngüsü ile veri içinde gezinme.
- `if` ile koşul kontrolü yapma.

---

## Alıştırma 3: gc_orani(dna)

**Beklenen çıktı**

gc_orani(c("G","C","A","T")) = 0.5

Bu alıştırmada DNA dizisindeki GC oranı hesaplanır.

Önce G ve C bazlarının sayısı bulunur.  
Daha sonra bu sayı toplam baz sayısına bölünerek GC oranı elde edilir.

```{r}
# gc_orani fonksiyonu DNA dizisindeki GC oranını hesaplar
gc_orani <- function(dna) {

  # GC sayısını tutacak sayaç
  GC_toplami <- 0

  # DNA dizisi içinde döngü başlatılır
  for (n in dna) {

    # eğer baz G veya C ise
    if (n == "G" || n == "C") {

      # sayaç 1 artırılır
      GC_toplami <- GC_toplami + 1
    }
  }

  # GC oranı hesaplanır
  # GC sayısı toplam baz sayısına bölünür
  oran <- GC_toplami / length(dna)

  # hesaplanan oran döndürülür
  return(oran)
}

# örnek DNA için GC oranı hesaplanır
gc_orani(c("G","C","A","T"))

```


### Ne öğrendik?

- Oran hesaplama mantığı: **parça / toplam**

---

# Düzey 3 — Orta / İleri (Sınıflandırma)

## Alıştırma 4: gc_durum(dna)

**Beklenen çıktı**

gc_durum(dna3) = "GC-zengin"

Bu alıştırmada DNA dizisi GC oranına göre sınıflandırılır.

Önce DNA'nın GC oranı hesaplanır.  
Eğer GC oranı 0.5’ten büyükse DNA dizisi **GC-zengin**, değilse **GC-fakir** olarak sınıflandırılır.

```{r}
# gc_durum fonksiyonu DNA dizisini GC oranına göre sınıflandırır
gc_durum <- function(dna) {

  # bir önceki alıştırmada oluşturduğumuz gc_orani fonksiyonu çağrılarak GC oranı hesaplanır
  oran <- gc_orani(dna)

  # if koşulu: oran 0.5'ten büyük mü?
  if (oran > 0.5) {

    # eğer büyükse DNA GC bakımından zengin kabul edilir
    return("GC-zengin")

  } else {

    # değilse GC bakımından fakir kabul edilir
    return("GC-fakir")
  }
}

# fonksiyon test edilir
gc_durum(dna3)

```


### Ne öğrendik?

- Fonksiyon içinde başka bir fonksiyon kullanmak kodu kısaltır.
- Kod tekrarını azaltarak daha temiz bir yapı oluşturur.

---

# Düzey 4 — Zor (Girdi kontrolü)

## Alıştırma 5: dna_kontrol(dna)

**Beklenen çıktı**

dna_kontrol(dna1) = "OK"  
dna_kontrol(dna5) = "HATA: Bilinmeyen baz"

Bu alıştırmada DNA dizisinin geçerli karakterlerden oluşup oluşmadığı kontrol edilir.

DNA dizisinde **A, T, G, C veya N dışında bir karakter** varsa hata mesajı döndürülür.  
Eğer dizide sadece geçerli bazlar varsa "OK" sonucu verilir.

```{r}
# dna_kontrol fonksiyonu DNA dizisindeki karakterleri kontrol eder
dna_kontrol <- function(dna) {

  # hata_var_mi mantıksal değişkenidir
  # başlangıçta FALSE (hata yok)
  hata_var_mi <- FALSE

  # DNA dizisi içindeki her baz incelenir
  for (n in dna) {

    # eğer baz A, T, G, C veya N değilse
    # && operatörü "ve" anlamına gelir
    if (n != "A" && n != "T" && n != "G" && n != "C" && n != "N") {

      # geçersiz bir karakter bulundu
      hata_var_mi <- TRUE
    }
  }

  # döngü bittikten sonra hata kontrolü yapılır
  if (hata_var_mi == TRUE) {

    # hata varsa mesaj döndürülür
    return("HATA: Bilinmeyen baz")

  } else {

    # hata yoksa OK mesajı döndürülür
    return("OK")
  }
}

# test
dna_kontrol(dna5)
dna_kontrol(dna1)

```


### Ne öğrendik?

- Veri doğrulama (input validation)
- TRUE / FALSE mantığı ile kontrol yapma

---

## Alıştırma 6: dna_kalite(dna)

**Beklenen çıktı**

dna_kalite(dna4) = "Belirsiz DNA"

Bu alıştırmada DNA dizisi kalite kontrol mantığı ile sınıflandırılır.

Önce dizide **N karakteri** olup olmadığı kontrol edilir.  
Eğer N varsa DNA dizisi **Belirsiz DNA** olarak değerlendirilir.

Eğer N yoksa GC oranı hesaplanır ve:

- GC oranı ≥ 0.6 ise **Yüksek GC**
- aksi halde **Normal DNA**

sonucu verilir.

```{r}
# dna_kalite fonksiyonu DNA dizisini kalite kontrol mantığı ile değerlendirir
dna_kalite <- function(dna) {

  # N bazının olup olmadığını takip edecek değişken
  N_var_mi <- FALSE

  # GC sayısını tutacak sayaç
  GC_toplami <- 0

  # DNA dizisi içinde döngü başlatılır
  for (n in dna) {

    # eğer baz N ise
    if (n == "N") {

      # N bulunduğu işaretlenir
      N_var_mi <- TRUE
    }

    # eğer baz G veya C ise
    if (n == "G" || n == "C") {

      # GC sayacı artırılır
      GC_toplami <- GC_toplami + 1
    }
  }

  # önce N kontrolü yapılır
  if (N_var_mi == TRUE) {

    # N varsa DNA belirsiz kabul edilir
    return("Belirsiz DNA")

  } else {

    # N yoksa GC oranı hesaplanır
    oran <- GC_toplami / length(dna)

    # GC oranı kontrol edilir
    if (oran >= 0.6) {

      # yüksek GC içerik
      return("Yuksek GC")

    } else {

      # normal GC içerik
      return("Normal DNA")
    }
  }
}

# test
dna_kalite(dna4)

```


### Ne öğrendik?

- Önce kritik durum kontrol edilir.
- Daha sonra diğer kriterlere bakılır.

---

# Düzey 5 — Fonksiyonları Birleştirme

## Alıştırma 7: liste_rapor(dna_listesi)

Bu fonksiyon bir DNA listesi alır ve listedeki her DNA için bir rapor oluşturur.

Her DNA dizisi için şu adımlar uygulanır:

1. Önce DNA karakter kontrolü yapılır.
2. Eğer hata varsa doğrudan hata mesajı yazdırılır.
3. Hata yoksa DNA kalite sınıflandırması yapılır.
4. Eğer DNA belirsiz değilse GC oranı da rapora eklenir.

### Beklenen çıktı (örnek)

1. DNA -> Normal DNA | GC: 0.6  
2. DNA -> Normal DNA | GC: 0  
3. DNA -> Yüksek GC | GC: 1  
4. DNA -> Belirsiz DNA  

```{r}
# liste_rapor fonksiyonu bir DNA listesi alır ve her DNA için rapor üretir
liste_rapor <- function(dna_listesi) {

  # idx değişkeni DNA numarasını takip eder
  idx <- 1

  # listedeki her DNA için döngü başlatılır
  for (dna in dna_listesi) {

    # önce DNA karakter kontrolü yapılır
    kontrol <- dna_kontrol(dna)

    # eğer DNA geçersiz karakter içeriyorsa
    if (kontrol != "OK") {

      # hata mesajı yazdırılır
      print(paste(idx, ". DNA ->", kontrol))

    } else {

      # DNA kalite sınıflandırması yapılır
      durum <- dna_kalite(dna)

      # eğer DNA belirsiz ise
      if (durum == "Belirsiz DNA") {

        # GC oranı yazdırılmaz
        print(paste(idx, ". DNA ->", durum))

      } else {

        # GC oranı hesaplanır
        oran <- gc_orani(dna)

        # kalite durumu ve GC oranı birlikte yazdırılır
        print(paste(idx, ". DNA ->", durum, "| GC:", oran))
      }
    }

    # bir sonraki DNA için sayaç artırılır
    idx <- idx + 1
  }
}

# fonksiyon çalıştırılır
liste_rapor(dna_listesi)

```


### Ne öğrendik?

- Liste içinde döngü ile veri işleme
- Fonksiyonları birleştirerek rapor oluşturma
- Metin birleştirme

---

# Alıştırma 8: dna_ozet(dna)

Bu fonksiyon tek bir DNA dizisi için kısa bir özet metni üretir.

Fonksiyon şu sırayı takip eder:

1. Önce DNA karakter kontrolü yapılır.
2. Eğer hata varsa doğrudan hata mesajı döndürülür.
3. Hata yoksa DNA kalite durumu belirlenir.
4. Eğer DNA belirsiz değilse GC oranı da özete eklenir.

```{r}
# dna_ozet fonksiyonu tek bir DNA için kısa bir özet üretir
dna_ozet <- function(dna) {

  # önce DNA karakter kontrolü yapılır
  kontrol <- dna_kontrol(dna)

  # eğer hata varsa
  if (kontrol != "OK") {

    # doğrudan hata mesajı döndürülür
    return(kontrol)

  } else {

    # kalite durumu belirlenir
    durum <- dna_kalite(dna)

    # eğer DNA belirsiz ise
    if (durum == "Belirsiz DNA") {

      # sadece durum bilgisi döndürülür
      return(paste("OK |", durum))

    } else {

      # GC oranı hesaplanır
      oran <- gc_orani(dna)

      # tüm bilgiler tek bir metin olarak birleştirilir
      return(paste("OK |", durum, "| GC=", oran))
    }
  }
}

# test
dna_ozet(dna1)
dna_ozet(dna2)
dna_ozet(dna3)

```


### Beklenen çıktı

dna_ozet(dna1) =  
"OK | Normal DNA | GC=0.6"

### Ne öğrendik?

- Pipeline mantığı:  
  **kontrol → kalite → GC oranı**

- Tek bir fonksiyon ile özet çıktı üretme
