# Fonksiyonlar Alistirmalari - Cevaplar 


---

## Hazirlik (Test Verileri)

Asagidaki DNA dizilerini ornek olarak kullanacagiz.

```{r}
dna1 <- c("A","G","C","T","G")
dna2 <- c("A","T","A","T","A","T")
dna3 <- c("G","G","C","C","G","G")
dna4 <- c("N","N","A","T","G")
dna5 <- c("A","G","X","T")   # bilinmeyen karakter testi

dna_listesi <- list(dna1, dna2, dna3, dna4)
```

---

## Duzey 1 — Basit

### Alistirma 1: `kare_al(x)`

**Beklenen cikti:** `kare_al(4) = 16`

```{r}
kare_al <- function(x) {
  # x: fonksiyona disaridan verilen sayi
  
  sonuc <- x * x
  # sonuc: x sayisinin karesi (x ile x carpiliyor)

  return(sonuc)
  # return(): fonksiyonun disariya verecegi sonucu belirtir
}

kare_al(4)
```

**Ne ogrendik?**
- Fonksiyon giris alir (`x`)
- Iceride hesap yapar
- Sonucu `return()` ile disariya verir


---

## Duzey 2 — Orta (for + if + sayac)

### Alistirma 2: `gc_say(dna)`

**Beklenen cikti:** `gc_say(dna1) = 3`

```{r}
gc_say <- function(dna) {

  GC_toplami <- 0
  # sayac: baslangicta 0, her G/C buldugumuzda 1 artacak

  for (n in dna) {
    # for dongusu: dna icindeki bazlari tek tek gezer
    # n: o an baktigimiz baz (ornegin "A" veya "G")

    if (n == "G" || n == "C") {
      # if kosulu: n bazinin G veya C olup olmadigini kontrol eder
      # || : "veya" demek

      GC_toplami <- GC_toplami + 1
      # eger G veya C ise sayaci 1 arttir
    }
  }

  return(GC_toplami)
  # toplam G ve C sayisini disariya ver
}

gc_say(dna1)
```

**Ne ogrendik?**
- sayac mantigi: `0` ile basla, kosul saglaninca `+1` yap
- `for` dongusu ile elemanlari tek tek gezme
- `if` ile kosul kontrol etme

---

### Alistirma 3: `gc_orani(dna)`

**Beklenen cikti:** `gc_orani(c("G","C","A","T")) = 0.5`

```{r}
gc_orani <- function(dna) {

  GC_toplami <- 0

  for (n in dna) {
    if (n == "G" || n == "C") {
      GC_toplami <- GC_toplami + 1
    }
  }

  oran <- GC_toplami / length(dna)
  # GC orani = (G + C sayisi) / (toplam baz sayisi)

  return(oran)
}

gc_orani(c("G","C","A","T"))
```

**Ne ogrendik?**
- Oran hesaplamak icin: "parca / toplam" mantigi

---

## Duzey 3 — Orta / Ileri (Siniflandirma)

### Alistirma 4: `gc_durum(dna)`

**Beklenen cikti:** `gc_durum(dna3) = "GC-zengin"`

```{r}
gc_durum <- function(dna) {

  oran <- gc_orani(dna)
  # burada tekrar dongu yazmak yerine bir önceki alıştırmada oluşturduğumuz gc_orani() fonksiyonunu cagirdik

  if (oran > 0.5) {
    # oran 0.5'ten buyukse GC daha yuksek demektir
    return("GC-zengin")
  } else {
    return("GC-fakir")
  }
}

gc_durum(dna3)
```

**Ne ogrendik?**
- Fonksiyon icinde baska fonksiyon cagirmak kodu kisaltir ve temizler.

---

## Duzey 4 — Zor (Girdi kontrolu + QC)

### Alistirma 5: `dna_kontrol(dna)`

**Beklenen cikti:**
- `dna_kontrol(dna1) = "OK"`
- `dna_kontrol(dna5) = "HATA: Bilinmeyen baz"`

```{r}
dna_kontrol <- function(dna) {

  hata_var_mi <- FALSE
  # mantiksal degisken (boolean):
  # FALSE = hata yok, TRUE = hata var

  for (n in dna) {

    if (n != "A" && n != "T" && n != "G" && n != "C" && n != "N") {
      # n A degilse VE T degilse VE G degilse VE C degilse VE N degilse
      # o zaman gecersiz karakter var demektir.
      # && : "ve" demek

      hata_var_mi <- TRUE
    }
  }

  if (hata_var_mi == TRUE) {
    return("HATA: Bilinmeyen baz")
  } else {
    return("OK")
  }
}

dna_kontrol(dna5)
dna_kontrol(dna1)
```

**Ne ogrendik?**
- Veri temizligi / kontrol: girdi dogru mu diye bakmak
- `TRUE/FALSE` ile kontrol mantigi

---

### Alistirma 6: `dna_kalite(dna)`

**Beklenen cikti:** `dna_kalite(dna4) = "Belirsiz DNA"`

```{r}
dna_kalite <- function(dna) {

  N_var_mi <- FALSE
  # N varsa "belirsiz" sayacagiz

  GC_toplami <- 0
  # GC sayaci

  for (n in dna) {

    if (n == "N") {
      N_var_mi <- TRUE
      # herhangi bir yerde N gorduk mu? evet -> TRUE
    }

    if (n == "G" || n == "C") {
      GC_toplami <- GC_toplami + 1
    }
  }

  if (N_var_mi == TRUE) {
    # once N kontrolu
    return("Belirsiz DNA")
  } else {
    # N yoksa GC oranina bak
    oran <- GC_toplami / length(dna)

    if (oran >= 0.6) {
      return("Yuksek GC")
    } else {
      return("Normal DNA")
    }
  }
}

dna_kalite(dna4)
```

**Ne ogrendik?**
- Once "kritik durum" kontrol edilir (N var mi?)
- Sonra diger kriterlere gecilir (GC oranina gore)

---

### Alistirma 7: `liste_rapor(dna_listesi)`

Bu fonksiyon, listedeki her DNA icin sirayla rapor yazdirir.

**Beklenen cikti (ornek):**
```
1. DNA -> Normal DNA | GC: 0.6
2. DNA -> Normal DNA | GC: 0
3. DNA -> Yuksek GC  | GC: 1
4. DNA -> Belirsiz DNA
```

```{r}
liste_rapor <- function(dna_listesi) {

  idx <- 1
  # idx: kacıncı DNA oldugunu yazmak icin sayac

  for (dna in dna_listesi) {

    kontrol <- dna_kontrol(dna)
    # once DNA gecersiz karakter var mi kontrol et

    if (kontrol != "OK") {
      # hata varsa direkt yazdir, diger hesaplara gecme
      print(paste(idx, ". DNA ->", kontrol))

    } else {

      durum <- dna_kalite(dna)
      # hata yoksa kalite durumuna bak

      if (durum == "Belirsiz DNA") {
        # N varsa GC yazdirmiyoruz (cunku belirsiz)
        print(paste(idx, ". DNA ->", durum))

      } else {

        oran <- gc_orani(dna)
        # N yoksa GC oranini da hesapla

        print(paste(idx, ". DNA ->", durum, "| GC:", oran))
      }
    }

    idx <- idx + 1
    # listedeki bir sonraki DNA'ya gecmek icin sayaci arttir
  }
}

liste_rapor(dna_listesi)
```

**Ne ogrendik?**
- Liste icinde gezme (for ile)
- Her eleman icin fonksiyon cagirip rapor yazma
- `paste()` ile metin birlestirme

---

### Alistirma 8: `dna_ozet(dna)`

Tek bir DNA icin ozet metin dondurur.

**Beklenen cikti:**  
`dna_ozet(dna1) = "OK | Normal DNA | GC=0.6"`

```{r}
dna_ozet <- function(dna) {

  kontrol <- dna_kontrol(dna)

  if (kontrol != "OK") {
    # hata varsa direkt don
    return(kontrol)

  } else {

    durum <- dna_kalite(dna)

    if (durum == "Belirsiz DNA") {
      # belirsizse GC ekleme
      return(paste("OK |", durum))

    } else {

      oran <- gc_orani(dna)
      # normal veya yuksek GC ise oran da ekle

      return(paste("OK |", durum, "| GC=", oran))
    }
  }
}

dna_ozet(dna1)
dna_ozet(dna2)
dna_ozet(dna3)
```

**Ne ogrendik?**
- "pipeline" mantigi: kontrol -> kalite -> (gerekirse) GC orani
- Tek bir metin halinde ozet cikti uretme