
# Fonksiyonlar_Alistirmalar_Cozumleri

##  Hazırlık (Test verileri)
```{r}
dna1 <- c("A","G","C","T","G")
dna2 <- c("A","T","A","T","A","T")
dna3 <- c("G","G","C","C","G","G")
dna4 <- c("N","N","A","T","G")
dna5 <- c("A","G","X","T")

dna_listesi <- list(dna1, dna2, dna3, dna4)

```
## Düzey 1 – Basit

### Alıştırma 1: kare_al(x)

Beklenen çıktı:

``kare_al(4) = 16``

```{r}
kare_al <- function(x) {   # x isminde bir sayı alan fonksiyon
  sonuc <- x * x           # Sayıyı kendisiyle çarpar (karesini alır)
  return(sonuc)            # Hesaplanan sonucu geri döndürür
}

kare_al(4)   # 4'ün karesi hesaplanır

```

### Alıştırma 2: dna_uzunluk(dna)

Beklenen çıktı:

``dna_uzunluk(dna1) = 5``

```{r}
dna_uzunluk <- function(dna) {   # dna isminde bir vektör alır
  return(length(dna))            # DNA içindeki eleman sayısını verir
}

dna_uzunluk(dna1)  # dna1 kaç bazdan oluşuyor?
```

## Düzey 2 – Orta

### Alıştırma 3: gc_say(dna)

Beklenen çıktı:

``gc_say(dna1) =  3``

```{r}
gc_say <- function(dna) {

  GC_toplami <- 0   # Başlangıçta GC sayısı 0

  for (n in dna) {  # DNA içindeki her bazı tek tek dolaş
    if (n == "G" || n == "C") {   # Eğer baz G veya C ise
      GC_toplami <- GC_toplami + 1  # Sayacı 1 artır
    }
  }

  return(GC_toplami)   # Toplam G ve C sayısını döndür
}

gc_say(dna1)
```
### Alıştırma 4: gc_orani(dna)

Beklenen çıktı:

``gc_orani(c("G","C","A","T")) = 0.5``

```{r}
gc_orani <- function(dna) {

  GC_toplami <- 0   # GC sayacı

  for (n in dna) {  
    if (n == "G" || n == "C") {   # G veya C kontrolü
      GC_toplami <- GC_toplami + 1
    }
  }

  oran <- GC_toplami / length(dna)  
  # GC sayısını toplam uzunluğa bölerek oran hesaplanır

  return(oran)   # Oranı geri döndür
}

gc_orani(c("G","C","A","T"))

```
## Düzey 3 – Orta / İleri

### Alıştırma 5: gc_durum(dna)

Beklenen çıktı:

``gc_durum(dna3) = "GC-zengin" ``

```{r}
gc_durum <- function(dna) {

  GC_toplami <- 0   # GC sayacı

  for (n in dna) {
    if (n == "G" || n == "C") {
      GC_toplami <- GC_toplami + 1
    }
  }

  oran <- GC_toplami / length(dna)  # GC oranını hesapla

  if (oran > 0.5) {       # Eğer oran %50’den büyükse
    return("GC-zengin")     # GC açısından zengin
  } else {
    return("GC-fakir")     # GC açısından fakir
  }
}

gc_durum(dna3)

```
## Düzey 4 – Zor (girdi kontrolü)

### Alıştırma 6: dna_kontrol(dna)

Beklenen çıktı:

``dna_kontrol(dna1) =  "OK"``

``dna_kontrol(dna5) = "HATA: Bilinmeyen baz"``

```{r}
dna_kontrol <- function(dna) {

  hata_var_mi <- FALSE   # Başlangıçta hata yok

  for (n in dna) {  
    # Eğer baz A, T, G, C veya N değilse hata vardır
    if (n != "A" && n != "T" && n != "G" && n != "C" && n != "N") {
      hata_var_mi <- TRUE
    }
  }

  if (hata_var_mi == TRUE) {
    return("HATA: Bilinmeyen baz")   # Geçersiz harf bulundu
  } else {
    return("OK")   # DNA geçerli
  }
}

dna_kontrol(dna5)
dna_kontrol(dna1)

```

### Alıştırma 7: dna_kalite(dna)

Beklenen çıktı:

``dna_kalite(dna4) =  "Belirsiz DNA"``

```{r}
dna_kalite <- function(dna) {

  N_var_mi <- FALSE
  GC_toplami <- 0

  for (n in dna) {

    if (n == "N") {
      N_var_mi <- TRUE
    }

    if (n == "G" || n == "C") {
      GC_toplami <- GC_toplami + 1
    }
  }

  if (N_var_mi == TRUE) {
    return("Belirsiz DNA")
  } else {

    oran <- GC_toplami / length(dna)

    if (oran >= 0.6) {
      return("Yüksek GC")
    } else {
      return("Normal DNA")
    }
  }
}

dna_kalite(dna4)
```

### Alıştırma 8: liste_rapor(dna_listesi) 

Beklenen çıktı (örnek format):

liste_rapor(dna_listesi)
 1. DNA -> Normal DNA | GC: 0.6
 2. DNA -> Normal DNA | GC: 0
 3. DNA -> Yüksek GC  | GC: 1
 4. DNA -> Belirsiz DNA
 
```{r}
liste_rapor <- function(dna_listesi) {

  idx <- 1   # DNA numarası için sayaç

  for (dna in dna_listesi) {   # Listedeki her DNA için

    kontrol <- dna_kontrol(dna)   # Önce hata kontrolü yap

    if (kontrol != "OK") {
      print(paste(idx, ". DNA ->", kontrol))
      # Eğer hata varsa direkt yazdır
    } else {

      durum <- dna_kalite(dna)   # Kaliteyi hesapla

      if (durum == "Belirsiz DNA") {
        print(paste(idx, ". DNA ->", durum))
      } else {

        GC_toplami <- 0   # GC tekrar hesaplanıyor
        for (n in dna) {
          if (n == "G" || n == "C") {
            GC_toplami <- GC_toplami + 1
          }
        }

        oran <- GC_toplami / length(dna)   # GC oranı

        print(paste(idx, ". DNA ->", durum, "| GC:", oran))
      }
    }

    idx <- idx + 1   # Bir sonraki DNA için sayaç artır
  }
}

liste_rapor(dna_listesi)
```
### Alıştırma 9: dna_ozet(dna)

Beklenen çıktı:

``dna_ozet(dna1) = "OK | Normal DNA | GC=0.6"``

```{r}
dna_ozet <- function(dna) {

  kontrol <- dna_kontrol(dna)   # Önce hata kontrolü

  if (kontrol != "OK") {
    return(kontrol)   # Hata varsa direkt döndür
  } else {

    durum <- dna_kalite(dna)   # Kaliteyi hesapla

    if (durum == "Belirsiz DNA") {
      return(paste("OK |", durum))
    } else {

      GC_toplami <- 0
      for (n in dna) {
        if (n == "G" || n == "C") {
          GC_toplami <- GC_toplami + 1
        }
      }

      oran <- GC_toplami / length(dna)   # GC oranı

      return(paste("OK |", durum, "| GC=", oran))
      # Sonucu tek bir metin halinde döndür
    }
  }
}

dna_ozet(dna1)
dna_ozet(dna2)
dna_ozet(dna3)
```

 